【裁判字號】    94,訴,802
【裁判日期】    950331
【裁判案由】    塗銷土地抵押權登記
【裁判全文】
臺灣臺南地方法院民事判決               94年度訴字第802號
原      告  陽信商業銀行股份有限公司
法定代理人  丙○○
訴訟代理人  丁○○
被      告  乙○○
            戊○○
上  一  人
訴訟代理人  甲○○
上列當事人間請求塗銷土地所有權登記事件，經本院於民國95年
3月14日言詞辯論終結，判決如下：
    主  文
被告於民國94年4月27日就附表一所示土地暨建物所為之信託契
約應予撤銷。
被告於民國94年4月27日就附表一所示土地暨建物所為之所有權
移轉行為應予撤銷。
被告戊○○應將附表一所示之土地暨建物於民國94年4月27日經
台南市東南地政事務所收件字號94年第069530號以信託為原因所
為之所有權移轉登記塗銷。
訴訟費用由被告負擔。
    事實及理由
壹、程序方面：本件被告乙○○未於言詞辯論期日到場，核無民
    事訴訟法第386條列各款情形，應依原告之聲請，由其一造
    辯論而為判決。
貳、實體方面
  一、原告起訴主張：
    (一)訴外人松琳企業有限公司於民國（下同）93年5月26日邀
      被告乙○○、訴外人董惠真為連帶保證人，向原告借款新
      臺幣（下同）80萬元，並約定96年5月26日清償完畢，目
      前利息按週年利率百分之10.5計算，按月分期繳付，如不
      按期履行債務時，則所有債務視為全部到期須立即清償，
      除利息照算外，並自逾期之日起6個月以內按上開利率百
      分之10，超過6個月部分按上開利率百分之20加計違約金
      ，惟借款人於94年2月26日起即逾期不繳，本金尚欠623,2
      55元未為清償。
    (二)被告乙○○為連帶保證人，本應負連帶給付之責任，但為
      規避原告之求償行為，竟將其所有坐落台南市○區○○段
      2013-7地號土地暨坐落其上同段建號23353號、門牌號碼
      台南市○○街3號建物，同段1978-4、1978-5地號土地暨
      坐落其上同段建號23351號、門牌號碼台南市○○街18號
      建物，同段1978-6地號土地暨坐落其上同段建號23352號
      、門牌號碼台南市○○○街102號建物，權利範圍均為全
      部（下稱系爭不動產，詳如附表一所示），於94年4月27
      日與被告戊○○簽訂信託契約，並於同日辦畢信託移轉登
      記。
    (三)被告乙○○固尚有坐落台南市○區○○段2045-2地號土地
      ，惟該土地現為訴外人第一銀行股份有限公司台南分行假
      扣押，並由訴外人即抵押權人即有限責任台南第六信用合
      作社於鈞院94年執湘字第32663號強制執行中，經鑑定結
      果市值3,767,000元，經查詢乙○○之聯徵債務紀錄，目
      前已知上開執行案件之債權有有限責任台南第六信用合作
      社之1,558,000元、第一銀行股份有限公司台南分行1,846
      ,000 元、慶豐銀行735,000元及原告之623,000元，按執
      行分配程序，原告債權已不能完全受償。而系爭不動產位
      於12米街道上，交通動線佳，而台南市○區○○段2045-2
      地號前臨8米巷道，出入為6米通道之土地，市場較系爭不
      動產差，如依同一鑑價基礎，系爭不動產市值至少1,730
      萬元，扣除其上所設定之抵押權債權額6,247,000元及100
      萬元後，明顯有剩餘價值。是被告乙○○與原告之債務為
      無抵押權設定之一般債權，其財產應為一切債務之總擔保
      ，綜上所述，被告之信託行為已損害原告聲請強制執行之
      權利，依信託法第6條第1項規定，信託行為有害於委託人
      之債權人權利者，債權人得聲請法院撤銷之，從而原告自
      得依法聲請撤銷被告間上開信託債權行為及物權行為。並
      聲明：
      1.被告乙○○與戊○○間就台南市○區○○段2013 -7 地
      號土地暨坐落其上同段建號23353號、門牌號碼台南市○
      ○街3號建物，同段1978-4、1978-5地號土地暨坐落其上
      同段建號23351號、門牌號碼台南市○○街18號建物，同
      段1978-6地號土地暨坐落其上同段建號23352號、門牌號
      碼台南市○○○街102號建物，於民國94年4月27日完成移
      轉登記之信託債權行為及物權行為應予撤銷，被告戊○○
      應塗銷系爭不動產之所有權移轉登記。2.訴訟費用由被告
      連帶負擔。
  二、被告則以：被告戊○○並不知道被告乙○○有向原告借錢
      ，被告乙○○是因為要到大陸去才將系爭不動產信託予被
      告戊○○管理。被告乙○○現因負債而行蹤不明，訴外人
      松琳企業有限公司現並無營業，該公司現址即門牌號碼台
      南市○○街3號處，現為被告戊○○使用。系爭不動產初
      步估算增值稅就達4、5百萬元，此部份應先扣除才能計算
      信託行為對原告之影響等語置辯。
  三、兩造不爭執之事實：
    (一)訴外人松琳企業有限公司於93年5月26日邀被告乙○○為
      連帶保證人，向原告借款80萬元，並約定96年5月26日清
      償完畢，原約定利息按週年利率百分之12計算，目前利息
      按週年利率百分之10.5計算，按月分期繳付，如不按期履
      行債務時，則所有債務視為全部到期須立即清償，除利息
      照算外，並自逾期之日起6個月以內按上開利率百分之10
      ，超過6個月部分按上開利率百分之20加計違約金，惟借
      款人於94年2月26日起即逾期不繳，本金尚欠623,255元未
      為清償。
    (二)台南市○區○○段2013-7地號土地暨坐落其上同段建號
      23353號、門牌號碼台南市○○街3號建物，同段1978-4、
      1978-5地號土地暨坐落其上同段建號23351號、門牌號碼
      台南市○○街18號建物，同段1978-6地號土地暨坐落其上
      同段建號23352號、門牌號碼台南市○○○街102號建物，
      權利範圍均為全部，所有權人為戊○○，登記原因為信託
      ，原因發生日期為94年4月27日，委託人為乙○○，又系
      爭不動產於92年12月8日設定第一順位抵押權予台北富邦
      商業銀行股份有限公司，權利價值最高限額807萬元，94
      年4月27日設定第二順位抵押權予戊○○，權利價值100
      萬元。另於94年5月9日經原告假扣押，債務人為乙○○，
      限制範圍均為全部。
    (三)本院94年執湘字第32663號強制執行事件，就債務人乙○
      ○所有台南市○區○○段2045-2地號土地，鑑定價格結果
      為3,767,000元。上開執行案件之債權人有有限責任台南
      第六信用合作社之1,558,000元、第一銀行股份有限公司
      台南分行1,846,000元、慶豐銀行735,000元及原告之623,
      000元，按執行分配程序，原告債權已不能完全受償。
    (四)被告乙○○因負債現行蹤不明，訴外人松琳企業有限公司
      現無營業，該公司現址即門牌號碼台南市○○街3號處，
      現為被告戊○○使用。
  四、得心證之理由：本件所應審究者，乃被告間之信託行為是
      否害及原告債權？經查：
    (一)按信託行為有害於委託人之債權人權利者，債權人得聲請
      法院撤銷之；該撤銷權自債權人知有撤銷原因時起，一年
      不行使而消滅，信託法第6條第1項、第7條前段分別定有
      明文。所謂害及債權謂因債務人之行為，致債權不能獲得
      滿足，亦即因債務人所為之有償或無償行為，致其責任財
      產減少，使債權不能或難於獲得清償之狀態屬之。而有害
      及債權之事實須於行為時存在，且於債權人行使撤銷權時
      ，債務人處於無資力狀態。
    (二)本件被告乙○○於94年4月27日與被告戊○○訂立系爭不
      動產信託契約，並於同日將系爭不動產信託登記予被告戊
      ○○之際，尚有訴外人義展機車行租賃所得3,467元、訴
      外人松琳企業有限公司租賃所得48,000元及其他財產交易
      所得47,515元，共98,982元，另所有坐落台南市○區○○
      段2045-2地號土地及訴外人松琳企業有限公司投資1,850,
      000元、訴外人有限責任台南第三信用合作社投資32,000
      元，有稅務電子閘門財產所得調件明細表一份在卷可稽。
    (三)該坐落台南市○區○○段2045-2地號土地，經本院94年執
      湘字第32663號強制執行，前開土地鑑定價格為3,767,0
      00元。上開執行案件之債權人有有限責任台南第六信用合
      作社之1,558,000元、第一銀行股份有限公司台南分行1,8
      46,000元、慶豐銀行735,000元及原告之623,000元，按執
      行分配程序，原告債權已不能完全受償等情，為兩造所不
      爭執。
    (四)訴外人松琳企業有限公司現無營業，該公司現址即門牌號
      碼台南市○○街3號處，現為被告戊○○使用等情，為兩
      造所不爭執，從而計算本件系爭不動產信託行為之際，被
      告之財產除系爭不動產外，均不足清償原告對被告乙○○
      之系爭債權，足認被告乙○○於為系爭不動產信託行為之
      際，已陷於無資力之狀態，卻將系爭不動產信託登記予被
      告戊○○，致其積極財產減少，且被告乙○○現有財產均
      不足清償清償系爭債務，揆諸前揭說明，足徵被告間就系
      爭不動產所為之信託行為，確害及原告對被告乙○○之債
      權。另本件所論究者，係債務人之信託行為，是否有害於
      債權人之權利，而不動產之價值常因影響市價之因素產生
      而變動，且不動產上之抵押權擔保之債權或稅捐優先債權
      ，亦有可能因清償或法律變更而減少或消滅，是以債權人
      之債權仍有獲償之可能性，尚不能因信託之標的將來變價
      時，可能發生之稅捐優先債權，而驟謂信託行為不可能有
      害於原告之權利。是故，被告戊○○抗辯：系爭不動產初
      步估算增值稅就達4、5百萬元，此部分應先扣除才能計算
      信託行為對原告之影響云云，委非足採。
    (五)又按所有人對於妨害其所有權者，得請求除去之；債務人
      怠於行使其權利時，債權人因保全債權，得以自己之名義
      ，行使其權利，民法第767條中段、第242條前段分別定有
      明文。被告於94年4月27日就系爭不動產所為之信託契約
      及基於信託契約所為之所有權移轉行為，害及原告債權，
      應予撤銷，已如前述，則被告乙○○自得本於所有權請求
      被告戊○○將該系爭不動產於94年4月27日在台南市東南
      地政事務所收件字號94年第069530號以信託為原因所為之
      所有權移轉登記塗銷，被告乙○○未予行使，則原告自得
      代位其行使前開權利。
    (六)從而，原告訴請就：1.系爭不動產即如附表一所示土地及
      建物所為之信託契約應予撤銷；2.被告於民國94年4月27
      日就附表一所示土地暨建物所為之所有權移轉行為應予撤
      銷。3.被告戊○○應將附表一所示之土地暨建物於民國94
      年4月27日經台南市東南地政事務所收件字號94年第06953
      0號以信託為原因所為之所有權移轉登記塗銷，為有理由
      ，應予准許。
  五、本件兩造其餘攻擊防禦方法及證據經予審酌，於訴訟判決
      結果不生影響，爰不再逐一論述。
  六、據上論結，原告之訴有理由，依民事訴訟法第78條、第85
      條第1項前段，判決如主文。
中    華    民    國    95    年    3    月     31    日
                  民事第三庭    法  官  黃莉莉
以上正本係照原本作成
如對本判決上訴，須於判決送達後20日內向本院提出上訴狀
中    華    民    國    95    年    3     月    31    日
                                書記官  陳美萍
附表一：
  編號     地號、建號
   1       台南市○區○○段2013-7地號
   2       台南市○區○○段23353建號
   3       台南市○區○○段1978-4地號
   4       台南市○區○○段1978-5地號
   5       台南市○區○○段23351建號
   6       台南市○區○○段1978-6地號
   7       台南市○區○○段23352建號


司法院資訊處製作；財團法人民間司法改革基金會備份。
